ACORDAO-COMPLETO-2375975

ACÓRDÃO 13081/2019 ATA 44/2019 - SEGUNDA CÂMARA

VISTOS, relatados e discutidos estes autos de pensão civil em favor de Regina Francisca de Lima pela Gerência Executiva do INSS em Aracaju - SE;
ACORDAM os Ministros do Tribunal de Contas da União, reunidos em Sessão da 2ª Câmara, nos termos do art. 71, III e IX, da Constituição de 1988, dos arts. 1º, V, 39, II, e 45 da Lei nº  8.443, de 1992, e dos arts. 260, § 1º, e 262, § 2º, do RITCU, ante as razões expostas pelo Relator, em:
	9.1. considerar ilegal o ato inicial de pensão civil em favor de Regina Francisca de Lima (à Peça 2 sob o nº 10095330-05-2015-000003-8) , negando-lhe o respectivo registro;
	9.2. dispensar o ressarcimento das quantias percebidas indevidamente, mas de boa-fé, em consonância com a Súmula n.º 106 do TCU;
	9.3. determinar que, no prazo de 15 (quinze) dias contados da ciência desta deliberação, a Gerência Executiva do INSS em Aracaju - SE adote as seguintes medidas:
	9.3.1. faça cessar os pagamentos decorrentes do ato ora considerado ilegal, sob pena de responsabilidade solidária da autoridade administrativa omissa, nos termos do art. 71, IX, da Constituição de 1988 e do art. 262, caput, do RITCU; 
	9.3.2. dê ciência desta deliberação à interessada, alertando-a de que o efeito suspensivo proveniente da eventual interposição do subsequente recurso junto ao TCU não a eximirá da devolução dos valores percebidos indevidamente após a notificação, diante do não provimento desse recurso, devendo encaminhar os comprovantes da correspondente notificação ao TCU no prazo de 30 (trinta) dias; 
	9.4. determinar que a unidade técnica adote as seguintes medidas:
	9.4.1. envie a cópia do presente Acórdão, com o Relatório e a Proposta de Deliberação, à Gerência Executiva do INSS em Aracaju - SE, para ciência e adoção das providências cabíveis; e
	9.4.2. arquive o presente processo, sem prejuízo de promover o monitoramento da determinação proferida pelo item 9.3 deste Acórdão, representando ao TCU, se necessário.

Pensão Civil deferida em favor de Regina Francisca de Lima pela Gerência Executiva do INSS em Aracaju  SE.

Segunda Câmara

Gerência Executiva do INSS em Aracaju - SE.

3. Interessada: Regina Francisca de Lima (CPF XXX.480.625-XX).

13.1. Ministros presentes: Ana Arraes (Presidente), Augusto Nardes, Aroldo Cedraz e Raimundo Carreiro.
13.2. Ministro-Substituto presente: André Luís de Carvalho (Relator).

ANDRÉ DE CARVALHO

Trata-se de pensão civil deferida em favor de Regina Francisca de Lima pela Gerência Executiva do INSS em Aracaju - SE.
2.	Após a análise final do feito, o auditor federal da Sefip lançou o seu parecer conclusivo à Peça 14, com a anuência, por delegação de competência, do diretor da unidade técnica (Peça 15) , nos seguintes termos:
"Introdução:
1. Trata-se de ato de concessão de pensão civil de JOSEFA LIMA COSTA, ex-servidora da GERÊNCIA EXECUTIVA DO INSS - ARACAJU/SE - INSS/MPS.
2. O ato foi submetido, para fim de registro, à apreciação do Tribunal de Contas da União (TCU) , de acordo com o art. 71, inciso III, da Constituição Federal. O cadastramento e a disponibilização ao TCU ocorreram por intermédio do Sistema de Apreciação e Registro de Atos de Admissão e Concessões, na forma dos arts. 2º, caput e incisos I a VI, e 4º, caput, da Instrução Normativa - TCU 78/2018.
3. Ao benefício pensional instituído pela Sra. Josefa Lima Costa habilitou-se Regina Francisca de Lima (na condição de mãe) .
Exame técnico:
4. Esta Secretaria elaborou proposta automática de mérito (legalidade) do ato constante deste processo (peça 3) .
5. O Ministério Público junto ao TCU opinou pela realização de diligência à Gerência Executiva do INSS em Aracaju/SE para que (peça 6) : a)  fosse enviada a cópia da documentação que amparou a concessão de pensão civil à pensionista, especialmente os elementos que comprovaram a dependência econômica da interessada em relação à instituidora; e b)  fosse enviada a cópia de declaração de não acumulação firmada pela pensionista à época do requerimento da pensão estatutária, uma vez que pesquisa no sistema do INSS revela que a interessada detém uma pensão por morte previdenciária (número de benefício 040.189.844-0) e uma aposentadoria por idade (número de benefício 043.630.152-0) , no valor atual de R$ 937,00 (um salário mínimo) cada.
6. O Relator acolheu a proposta do Ministério Público (peça 7) .
7. A Sefip promoveu diligência ao órgão concedente, nos termos propostos pelo Ministério Público (peça 8) . 
8. A entidade, em resposta, encaminhou os documentos constantes da peça 11, por meio dos quais se verifica a existência de declaração de acumulação/não acumulação com a informação de que a beneficiária percebe benefício geral do INSS (peça 11, p. 5) , bem como de cópias das Declarações de Bens e Rendas da instituidora em que consta a Sra. Regina Francisca de Lima como dependente (peça 11, p. 14-50) .
9. Os documentos encaminhados pelo INSS revelam que a pensionista recebe dois benefícios pelo INSS: o benefício n. 0401898440 (pensão por morte do seu esposo Irineu Lima) , desde 18/07/1972 (peça 11, p. 55) , e o benefício n. 0436301520 (Aposentadoria por idade) , desde 06/01/1993 (peça 11, p. 56) .
10. Este Tribunal, em casos análogos, tem decidido pela ilegalidade das concessões. Cabe ressaltar ainda que a jurisprudência do TCU é firme no sentido de que a condição de dependente para efeitos fiscais (declaração de ajuste anual de imposto de renda) não é bastante para comprovar a efetiva dependência econômica do beneficiário da pensão em relação ao instituidor, que deve ser corroborada por outros elementos, uma vez que a dependência para fins tributários não se confunde com a dependência econômica para fins previdenciários, pois há distinções de natureza, propósito e abrangência entre elas.  Como a pensionista percebe aposentadoria por idade e pensão por morte do esposo, restou descaracterizada sua dependência econômica em relação à instituidora do benefício (Acórdão 6457/2017-TCU-Primeira Câmara e Acórdão 6097/2017-TCU-Primeira Câmara, ambos da relatoria do Ministro Benjamin Zymler) . 
11. Ante do exposto, o ato está ilegal.
12. Por fim, importa observar que o ato em exame foi disponibilizado ao TCU há menos de cinco anos. Portanto, não é necessária a instauração do contraditório, nos termos do Acórdão 587/2011-TCU-Plenário, de relatoria do Ministro Valmir Campelo.
Conclusão:
13. Não tendo sido comprovada a dependência econômica da pensionista em relação à instituidora, cabe proposta de ilegalidade do ato, recusando-se o seu registro.
Proposta de encaminhamento:
14. Ante o exposto, propõe-se, nos termos dos arts. 71, inciso III, da Constituição Federal, 1º, inciso V, e 39, inciso II, da Lei 8.443/1992 e 260, § 1º, do Regimento Interno do Tribunal de Contas da União (TCU) :
a) considerar ilegal e recusar registro ao ato inicial de pensão civil instituída por Josefa Lima Costa (CPF XXX.472.365-XX) ;
b) dispensar a devolução dos valores indevidamente recebidos até a data do acórdão que vier a ser proferido, com base no Enunciado 106 da Súmula da Jurisprudência do TCU;
c) determinar à Gerência Executiva do INSS - Aracaju/SE, com base no art. 45 da Lei 8.443/1992, que informe à interessada o teor do acórdão que vier a ser prolatado, encaminhando ao TCU, no prazo de trinta dias, comprovante da data de ciência pela interessada, alertando-a de que o efeito suspensivo proveniente de eventual interposição de recurso não a exime da devolução dos valores indevidamente percebidos após a notificação, em caso de não provimento desse recurso."
3.	Enfim, por intermédio da Exma. Sr. Procuradora-Geral Cristina Machado da Costa e Silva, o MPTCU anuiu, em cota singela (Peça 16) , à aludida proposta da unidade técnica.
É o Relatório.

não há.

Procuradora-Geral Cristina Machado da Costa e Silva.

PESSOAL. PENSÃO CIVIL. AUSÊNCIA DE COMPROVAÇÃO DA DEPENDÊNCIA ECONÔMICA EM RELAÇÃO AO INSTITUIDOR. ILEGALIDADE DO ATO. NEGATIVA DE REGISTRO. DETERMINAÇÕES.

PENSÃO CIVIL (PCIV)

Secretaria de Fiscalização de Pessoal (Sefip).

Trata-se de pensão civil deferida em favor de Regina Francisca de Lima pela Gerência Executiva do INSS em Aracaju - SE sob as seguintes condições:
	Peça
	Instituidora
	Número de Controle
	Tipo 
de Ato
	Data do Óbito
	Vigência
	Enviado 
ao TCU
	Beneficiária

	2
	Josefa Lima Costa
	10095330-05-2015-000003-8
	Inicial
	28/11/2014
	28/11/2014
	22/4/2016
	Regina Francisca de Lima (mãe) 

2.	Como visto, após a análise final do feito, a Sefip pugnou pela ilegalidade da pensão civil instituída por Josefa Lima Costa em favor de Regina Francisca de Lima (mãe) , pois o respectivo benefício seria pago sem a necessária comprovação da dependência econômica da beneficiária em relação à instituidora da pensão, tendo o MPTCU anuído a essa proposta.
3.	Incorporo os pareceres da unidade técnica e do MPTCU a estas razões de decidir.
4.	Como visto, em resposta à diligência realizada pela Sefip, o INSS teria encaminhado a documentação comprobatória da existência de dois benefícios pagos sob as seguintes condições: "o benefício nº 0401898440 (pensão por morte do seu esposo Irineu Lima) , desde 18/7/1972 (peça 11, p. 55) ; e o benefício nº 0436301520 (Aposentadoria por idade) , desde 6/1/1993 (peça 11, p. 56) ".
5.	A Sefip destacou, assim, que a percepção de aposentadoria por idade em conjunto com a pensão civil pelo falecimento do esposo descaracterizariam a referida dependência econômica em relação à instituidora do benefício, estando o presente ato de pensão civil em dissonância com a pacífica jurisprudência do TCU (v.g.: Acórdãos 6.457/2017 e 6.097/2017, da 1ª Câmara) .
6.	Diante, enfim, da entrada da aludida pensão no TCU há menos de 5 anos, não se mostraria necessária a prévia oitiva da aludida interessada, estando esse entendimento em plena consonância com a jurisprudência do STF (v.g.: MS-25.116 e MS-25.403) e com a exceção prevista na Súmula Vinculante nº 3 do STF, além de estar em sintonia com a jurisprudência do TCU (v. g.: Acórdão 587/2011-TCU-Plenário, entre outros) .
7.	O TCU deve considerar ilegal, portanto, o aludido ato de pensão civil, negando-lhe o respectivo registro.
Ante o exposto, pugno pela prolação do Acórdão ora submetido a este Colegiado.
TCU, Sala das Sessões, em 3 de dezembro de 2019.
Ministro-Substituto ANDRÉ LUÍS DE CARVALHO 
Relator